【裁判字號】    99,家上,44
【裁判日期】    990720
【裁判案由】    離婚
【裁判全文】
臺灣高等法院臺中分院民事判決          99年度家上字第44號
上  訴  人  甲○○
被  上訴人  乙○○○
上列當事人間請求離婚事件，上訴人對於民國99年3月31日臺灣
彰化地方法院98年度婚字第394號第一審判決提起上訴，本院於
99年7月6日言詞辯論終結，判決如下：
    主  文
上訴駁回。
第二審訴訟費用由上訴人負擔。
    事實及理由
壹、兩造之聲明：
一、上訴人之上訴聲明：
（一）原判決廢棄。
（二）被上訴人在第一審之訴駁回。
（三）第一、二審訴訟費用由被上訴人負擔。
二、被上訴人之答辯聲明：
（一）上訴駁回。
（二）訴訟費用由上訴人負擔。
貳、兩造之陳述：
一、被上訴人主張：
（一）被上訴人乙○○○與上訴人甲○○於民國（下同）63年12
      月結婚，婚後居住於婆家，上訴人任機車五金，後改從事
      外銷藝品，被上訴人照顧3名子女，供餐給十餘名工人食
      用，又幫忙工廠工作。被上訴人與上訴人胼手胝足，白手
      起家，漸有積蓄，惟外銷漸式微，於82年間結束。因兩造
      購有2間房地，遂出租收取租金，生活仍無虞。詎上訴人
      脾氣暴躁，對被上訴人經濟、行動、思想多所控制，每月
      僅給被上訴人新台幣1萬5千元打理全家，不准被上訴人看
      大愛台，且出門需經上訴人同意，稍有不順其意，即以三
      字經辱罵被上訴人，搗毀家中家具，舉凡家中玻璃、門窗
      無一倖免，甚至一言不合，即拿起玻璃杯、椅子砸向被上
      訴人，對被上訴人拳打腳踢，甚至吃飯時，怒而翻桌。上
      訴人從被上訴人父親生病至過世從未前往探視，也未參加
      告別式。兩造婚姻近25年，被上訴人均在言語、身體暴力
      中度過，身心受到極大折磨，被上訴人所受婚姻暴力罄竹
      難書，茲簡述如下:
  １、85年6月12日，兩造因意見觀念不合，被上訴人說上訴人
      很獨裁，上訴人即發怒以木椅砸向被上訴人，致被上訴人
      受有左大腿前緣162公分瘀腫之傷害。
  ２、91年6月18日，上訴人又無故發怒，徒手毆打被上訴人頭
      部，被上訴人暈眩無法站立，次子許智盛見狀趕緊將被上
      訴人送醫，被上訴人因上訴人之暴力行為受有頭痛、上肢
      麻及頭部外傷等傷害，嗣被上訴人向彰化縣警察局報案，
      並請其代為聲請保護令。
  ３、兩造婚姻關係期間取得之兩間房地原均登記予被上訴人名
      下，90年11月間，上訴人以暴力脅迫被上訴人須將大埔路
      590號過戶給伊，被上訴人受上訴人暴力威嚇，只得同意
      。詎93年l月17日，上訴人竟要求被上訴人須將大埔路592
      號過戶給伊，被上訴人不同意，上訴人竟對被上訴人拳打
      腳踢，被上訴人因而受有臉、頭皮及頸之挫傷等傷害，嗣
      被上訴人躲進廁所，上訴人竟搗毀廁所門，被上訴人驚嚇
      不已，不得已向彰化縣警察局報案。
  ４、97年8月30日，因兩造之子發現上訴人在外結交女友，遂
      尾隨上訴人至其女友家，上訴人返家後遷怒被上訴人，以
      手毆打被上訴人頭部，致被上訴人受有頸部挫傷之傷害，
      被上訴人只好再度向彰化縣警察局報案尋求協助。
  ５、98年7月13日，被上訴人與友人至溪頭，竟惹上訴人不快
      ，返家即遭上訴人毆打，且逼迫被上訴人至六信貸款供其
      花用，原告不從，又遭上訴人追打，被上訴人受不了上訴
      人一再暴力相向，遂逃往胞弟家暫住。
（二）兩造婚後，被上訴人無不戮力盡為人妻之角色，且與上訴
      人共同努力打拚事業，兩造後半輩子生活方能無虞，詎上
      訴人非但未能珍惜，動輒對被上訴人辱罵、暴力相向，稍
      有不順其意即對被上訴人拳打腳踢，摔毀家中家具物品，
      被上訴人屢感痛心，惟希望給子女一個完整的家庭，不忍
      家庭破碎，遂一再容忍，然上訴人竟變本加厲，依舊對被
      上訴人暴力相向，甚至罔顧為人女婿應有之基本孝道，上
      訴人種種行為，實令被上訴人痛心疾首，上訴人所為顯已
      危及家庭之幸福美滿，兩造目前所維繫者不過是形式之婚
      姻，感情基礎早因上訴人種種身體上及精神上之虐待行為
      而破壞殆盡，兩造之婚姻已難以維繫。爰依民法第1052條
      第1項第3款、同條第2項規定訴請離婚。
（三）對上訴人抗辯之陳述：上訴人於85年確實用椅子打被上訴
      人，所幸當時被上訴人有用東西擋住，否則可能更嚴重；
      被上訴人有驗傷的是五、六件，但是沒有驗傷的更多。93
      年那次因上訴人毆打被上訴人，還說要放汽油燒被上訴人
      ，被上訴人很害怕躲到人家家裡，當天晚上被上訴人頭痛
      到睡不著，人家才叫被上訴人去醫院。
二、上訴人抗辯如下：
（一）上訴人絕無被上訴人所指之分別於85年6月12日、91年6月
      18日、93年1月17日、97年8月30日，率以細故而將被上訴
      人毆傷之行為，被上訴人雖提出診斷証明書、彰化分局處
      理家庭暴力案件調查通報表，並舉兩造之次子許智盛、參
      子許智隆為證以實其說；但85年6月12日該次傷害，被上
      訴人言並沒有其他人在場，且果如被上訴人所指，上訴人
      係以木椅砸伊，依理應不可能只有造成其左大腿前緣16
      2公分之瘀腫之傷勢而已。91年6月18日該次傷害，雖證人
      許智盛証述其在場，並將被上訴人送醫急救，惟由上開日
      期相對應之彰化分局處理家庭暴力案件調查紀錄通報表之
      記載，其發生之時間係91年6月18日6時，所受之傷係頭痛
      、上肢麻，而被上訴人所提出之彰化基督教醫院之診斷書
      係記載被上訴人之傷勢為頭痛、上肢麻、頭部外傷，送醫
      急救之時間係91年6月18日9時30分，距上開紀錄表所記載
      發生時間已逾三個半小時，顯悖於常情而與証人許智盛所
      証述亦有所出入，亦見其非真實。93年1月17日該次傷害
      ，除了被上訴人之指訴外，並無其他人在場目睹，且依被
      上訴人提出之診斷証明書，係記載93年1月17日20時44分
      至彰化基督教醫院急診，頭、臉及頸挫傷，而相對應之警
      方紀錄表記載被上訴人受傷之部位係頸部，發生之時間係
      93年1月16日6時40分，依理應無被打傷後經過一天又14小
      時始至醫院急診，而其所受之傷僅係挫傷之微傷，由此益
      見此次所謂被上訴人被上訴人毆傷，亦係原告杜撰而非事
      實。97年8月30日該次，亦只有被上訴人之指訴，並無其
      他人証足以證明；由被上訴人所提出之診斷書觀之，其傷
      勢為1.疑似頭部挫傷2.消化性潰瘍，果如被上訴人所言上
      訴人係以手毆打其頭部，為何頭部未受傷，而係疑似頭部
      挫傷，再者消化性潰瘍之症狀，殊與被毆打其頭部毫不相
      干，實不言可諭，由此益見被上訴人該次指訴遭上訴人毆
      傷亦顯與事理、常情有悖而非事實。再者卷附之彰化分局
      處理家庭暴力案件調查紀錄通報表，係警方單方面依被上
      訴人之敘述而記載，且自始至終均未通知上訴人到案說明
      ，自不能以此即率認上訴人有其上所記載之行為。退步言
      之，縱認被上訴人所指上訴人嘗於85年6月12日、91年6月
      18日、93年1月17日、97年8月30日因故將被上訴人毆傷為
      真，查兩造結婚30多年，上訴人才毆傷被上訴人4次，每
      次之間隔達數年，且傷勢輕微，揆諸最高法院20年上字第
      2341號判例：夫妻間偶而失和毆打他方，致令受有微傷，
      如按其情形尚難認為不堪同居之虐待者，不得認他方之請
      求離婚為有正當理由。被上訴人據此而訴請與上訴人離婚
      ，實無理由，自不應准許。又上訴人所以於被上訴人之父
      亡故前之生病時未前去探病，並於其亡故時未前去送終，
      係因斯時上訴人與被上訴人及其娘家親人之關係已現裂痕
      ，上訴人若前去探病或送終，恐將遭到拒絕並被羞辱而有
      以致之，自不得以此遽為兩造應判准離婚之理由。
（二）兩造之次子許智盛原與上訴人及兩造之長子許智堯共同生
      活，兩年前因許智盛無端為了許智堯之兒子玩耍時不如其
      意，而與許智堯大吵特吵，上訴人為了家庭和諧與凡事應
      有是非，遂命許智盛搬離該處，致使許智盛對上訴人懷恨
      在心。而上訴人之參子許智隆因欲與離過婚，且已生有孩
      子，又大許智隆12歲之女子結婚，遭上訴人劇烈之反對，
      許智隆不顧上訴人之反對，仍然娶該女子為妻，為此上訴
      人遂未參加其婚禮，因此其對上訴人亦忿忿不平，為此其
      與上訴人之關係亦形同水火，二人間無任何之交集，因之
      許智盛、許智隆應被上訴人之要求，於鈞院證述其二人曾
      目睹上訴人對被上訴人動輒辱罵、暴力相向且摔毀家中器
      俱、翻倒飯桌云云，實均係挾怨報復，絕非事實。此由99
      年1月5日鈞院審理時，許智隆証述：「（問：97年你爸爸
      是否有承認打你媽媽？）爸爸是有承認，但這是我爸爸的
      觀念，他認為他的年代，尤其是我爺爺打我奶奶是合理的
      觀念，這是我很難跟我爸爸溝通的事情。」，但查上訴人
      之父親即證人許智隆之祖父許福春迄已於63年3月28日死
      亡，而許智隆係66年6月11日出生，換言之，許智隆出生
      前，其祖父許福春已死亡多年，許智隆又如何目睹其爺爺
      打奶奶的事情。
（三）上訴人否認85年6月12日對被上訴人施暴之事實及被上訴
      人所提85年之診斷證明書，上訴人認為事情過那麼久自己
      也不知道了，且被上訴人曾發生車禍，有可能是被上訴人
      自己撞到，又當時兒子許智盛在當兵，無法對此事件作證
      。上訴人否認證人許智盛證稱上訴人破壞家中二樓玻璃及
      在外結交女友等語，該次係許智盛不知何故拿椅子丟門窗
      將玻璃弄破。又上訴人去年從事法拍工作，女性友人說要
      買房子，於是上訴人載伊去鹿港看房子，回來彰化永安街
      時，伊弟弟打電話來說在員林有房子，所以伊跟伊弟弟說
      房子的事情，上訴人也不知道伊家住哪裡，只是載伊到路
      邊讓伊下車回去；然被上訴人與許智盛竟去女性友人家侵
      門踏戶，許智盛所言均偏袒被上訴人。
（四）上訴人否認證人許智隆之證詞，當時係上訴人認為兩造還
      負債，跟被上訴人說不要去慈濟，被上訴人就叫許智隆回
      應上訴人，許智隆以「不然叫媽媽要如何」等語回應。又
      上訴人認為證人所言不實，就被上訴人提出的病歷時間等
      證據，證人許智隆實不可能每次回來彰化被上訴人就在彰
      基。
三、上訴人於本院補充陳述略謂：
（一）上訴人因教育程度低，且早期從事機車五金生意，難免養
      成出口三字經之不良慣，本無任何惡意；又因工作環境關
      係，行為舉止亦難免粗俗魯莽，實為無心之過。被上訴人
      固常指責不是，亦多已習以為常，惟兩造子女多不苟同，
      常生反感，致父子關係迭生緊張。
（二）本件離婚訴訟，無非因上訴人擬投資法拍屋而有資金之需
      ，打算從彰化六信提款（該貸款帳戶為兩造共同申請備用
      ），始發現被上訴人未告知上訴人已自行變更印鑑，上訴
      人無法取得貸款致週轉不及，而質問被上訴人，被上訴人
      竟據此離家，避居其胞弟處不歸，旋而提起本件離婚訴訟
      ，並以上訴人不復記憶之陳年往事，指摘不堪同居虐待云
      云，徒負奈何。再者，民法第1052條第1項第3款關於不堪
      同居虐待之離婚原因，雖無關於宥恕或除斥期間之規定，
      此為立法之疏漏；在解釋上，被虐待人若已宥恕他方而與
      其相處無間，嗣後即不得以前此之虐待為原因，而請求離
      婚。被上訴人指摘受上訴人毆打云云，姑不論其真實性如
      何，及是否已達不堪同居虐待之程度，其已時間久遠，且
      兩造仍繼續共同生活，可認為被上訴人已拋棄離婚請求權
      。準此，被上訴人據以陳年往事之事由，指摘不堪同居虐
      待云云，即屬無據。
（三）民法第1052條第2項所稱「難以維持婚姻之重大事由」，
      應由法院就具體案件個別加以判斷認定，不可僅依一造主
      觀之標準，應依客觀之準，即是否達於倘處於同一境況，
      任何人均將喪失維持婚姻意欲之程度以決之。兩造結婚已
      有3、40年，難免互有齟齬，上訴人過去縱有不是之處，
      亦已事過境遷，被上訴人實無須耿耿於懷，而以細故為由
      即謂有重大事由難以維持婚姻，訴請離婚，似嫌牽強。
（四）被上訴人向來行動自如，未受任何限制，上訴人無非基於
      關懷之意，要求被上訴人應告知去處而已，此乃一般人之
      常情，本為無可厚非之事。又兩造對於電視節目之好惡有
      所不同，此亦與一般家庭爭看電視所常發生之情事一樣，
      與被上訴人所稱控制宗教思想或禁止看大愛台之指責，尚
      屬有別。
參、得心證之理由：
 一、被上訴人主張：兩造於63年12月結婚，目前婚姻關係存續
     中等情，有被上訴人提出之戶籍謄本為證，且為上訴人所
     不爭執，自堪信為真實。
二、被上訴人主張：上訴人婚後脾氣暴躁，對被上訴人行動、思
    想多所控制，不准被上訴人看大愛台，且出門需經上訴人同
    意，稍有不順其意，即以三字經辱罵被上訴人，搗毀家中家
    具，舉凡家中玻璃、門窗無一倖免，甚至一言不合，即拿起
    玻璃杯、椅子砸向被上訴人，對被上訴人拳打腳踢，甚至吃
    飯時，怒而翻桌。85年6月12日，兩造因意見觀念不合，被
    上訴人說上訴人很獨裁，上訴人即發怒以木椅砸向被上訴人
    ，致被上訴人受有左大腿前緣162公分瘀腫之傷害；91年6
    月18日，上訴人又無故發怒，徒手毆打被上訴人頭部，被上
    訴人暈眩無法站立，次子許智盛見狀趕緊將被上訴人送醫，
    被上訴人因上訴人之暴力行為受有頭痛、上肢麻及頭部外傷
    ；93年l月17日，上訴人要求被上訴人須將大埔路592號過戶
    給伊，被上訴人不同意，竟遭拳打腳踢，被上訴人因而受有
    臉、頭皮及頸子挫傷；97年8月30日，因兩造之子發現上訴
    人在外結交女友，遂尾隨上訴人至其女友家，上訴人返家後
    遷怒被上訴人，以手毆打被上訴人頭部，致被上訴人受有頸
    部挫傷之傷害。上訴人毆打被上訴人多次，被上訴人有驗傷
    的是5、6件，但沒有驗傷的更多等語。上訴人雖否認被上訴
    人之主張，並以前揭情詞置辯。查：
（一）被上訴人主張之上開事實，業據其提出分別於85年6月12
      日、91年6月18日、93年1月17日、97年8月30日因受傷就
      醫之診斷書影本4張，91年6月19日、93年1月17日、97年8
      月31日彰化縣警察局彰化分局（受）處理家庭暴力案件調
      查紀錄表影本3張為證。按發生家暴後，被害人有無立即
      就醫，往往因受傷程度嚴重與否、傷勢後續發展、被害人
      何時決定採取司法途徑、看病等候時間而異，故上訴人以
      被上訴人所述91年6月18日及93年1月16家暴時間，與驗傷
      時間距離3小時半及一天又14小時以上，而抗辯被上訴人
      主張不實在云云，自無足採。
（二）證人即兩造所生之子女許智盛於原審到庭證稱：「（問：
      91年6月18日時是否有看到你爸爸打你媽媽的頭？）有，
      當時在家裡二樓發生，我在三樓聽到我爸爸用三字經罵我
      媽媽，又打我媽媽，我從三樓天井看下來，看到我媽媽在
      二樓天井，看到我爸爸打我媽媽的頭，我下去要把他們兩
      個拉開，我媽媽很不舒服要昏倒的樣子，我就跟我大哥送
      我媽媽去彰基，我爸爸打我媽媽很多次，我當兵以前就常
      常發生，我已經搬出去二年，我也是被我爸爸打。這種事
      情已經發生很久，意見與他不合的時候就罵人三字經，或
      是以武力解決打人，如果沒有聽他的話就罵人或打人，如
      果反抗就趕你出門，他對我們家人都是用這種方式，尤其
      是對我媽媽，這種事情發生不是一兩次，我當兵前就是一
      直重複發生。」「（問：是否親眼看過你爸爸打你媽媽？
      ）看過很多次，印象最深的是91年那次。有次吃飯吃到一
      半就把桌子翻起來，摔碗盤。如果我們去維護我媽媽有時
      就會被打。我爸爸會用東西摔我媽媽，我看過用碗摔我媽
      媽。」「（問：椅子的部分是否有看過？）我沒有看過椅
      子的部分，但是我看過我爸爸用手打我媽媽。他們發生衝
      突的時候我就會趕快去拉開。」「（問：91年那次是否有
      當兵？）那次我記得我在家裡，那時候我有看到。」「（
      問：你爸爸吵架生氣的時候會破壞家裡的家具？）會，我
      家二樓的玻璃就是他弄破的。」「（問：你爸爸平常會不
      准你媽媽看大愛台？）會，依我知道我媽媽會去幫忙資源
      回收就不行了，也不是參加慈濟。」「（問：你媽媽出門
      要經過他的同意？）要，如果沒有經過他同意，我爸爸就
      會不高興，用三字經罵很大聲。」「去年我在光陽機車當
      外務，有一次我在鹿港看到我爸爸開車載一個女人，我跟
      蹤他們覺得他們關係不正常，我告訴我媽媽，我爸爸與那
      個女人在車上一個多小時都沒有下車，我打電話告訴我媽
      媽，我叫我媽媽不要過來，後來我爸爸回去後我媽媽告訴
      他，我爸爸就不高興就打我媽，那個女人還寄存證信函說
      我去他家踢門，但是我並沒有這樣做。自從四點多我在鹿
      港看到後就跟著他們，他們到彰化家樂福那邊路邊約一個
      小時，他們在那邊做什麼我不知道，這是九十七年的事情
      ，我就跟到他載女人回家。」「（問：那次你爸爸打你媽
      媽是否有看到？）沒有看到，那時候我媽媽跟我說的，因
      為我那時住外面，我沒有看到我媽媽那裡受傷。我被我爸
      爸趕出來後我就沒有跟我爸爸說話，那次我有打電話問我
      爸爸為何打我媽媽，他說是大人的事情叫我不要管。」「
      （問：他沒有否認是他打得？）他沒有否認，只是跟我說
      這是大人的事情不要管。」等語（見原審卷第27、28頁）
      。
（三）證人即兩造所生之子女許智隆亦於原審到庭證稱：「（問
      ：九十七年你爸爸打你媽媽的事情是否有看到？）我沒有
      現場看過，我是不曾看過爸爸動手，但是從小就知道他們
      感情不好，面對衝突的方式都是用吵架的方式，爸爸脾氣
      比較大」「（問：你爸爸是否會罵你媽媽三字經？）會，
      我爸爸常常用三字經表達他的情緒。」「（問：九十七年
      那次沒有看到，是否有跟你爸爸溝通？）這幾次的狀況我
      是後來才知道，都是經過我大哥二哥通知我，隔天我就回
      來彰化，前面幾次回來的時候是看到我媽媽躺在彰基。第
      4次就是97年那次，我們之前就勸我媽媽跟我爸爸好好談
      是否結束婚姻關係。我之前都是勸我媽媽不敢勸我爸爸，
      97年我就有勸爸爸面對婚姻的事情，我單獨跟我爸爸談婚
      姻、錢等事情，我發現最主要的是我爸爸會動手會影響我
      媽媽的生命安全，是我為何勸他們離婚的原因。」「（問
      ：九十七年你爸爸是否有承認打你媽媽？）爸爸是有承認
      ，但這是我爸爸的觀念，他認為他的年代，尤其是我爺爺
      打我奶奶是合理的觀念，這是我很難跟我爸爸溝通的事情
      。」「（問：還有看到哪些家暴的事情？）有一次我回到
      家，那次我爸媽長期來處理的衝突是我媽媽想要出去走一
      走去慈濟當志工，我爸爸認為慈濟不好，常常會把財產用
      不理性的方式捐給慈濟，我爸爸怕我媽媽把財產捐出去，
      那時候我有勸我爸爸要讓我媽媽去走一走，慈濟那邊應該
      沒有問題，我爸爸很生氣我媽媽去慈濟，那時候我們在吃
      飯，桌上有火鍋，後來我爸爸把桌子一翻就下樓。」等語
      （見原審卷第29頁）。
（四）上訴人雖否認證人許智盛、許智隆之證詞，辯稱：證人許
      智盛當時在當兵，無法對91年之事情作證；許智盛稱上訴
      人破壞家中二樓玻璃，實係許智盛不知何故拿椅子丟門窗
      將玻璃弄破；其二人之前均與上訴人發生糾紛，形同水火
      ，均屬挾怨報復之詞云云。惟查，證人許智盛已另證稱:
      「（問：91年那次是否有當兵？）那次我記得我在家裡，
      那時候我有看到。」「（問：你爸爸說門窗是你拿椅子丟
      的？）那是不同的事情，有一次我爸爸在房間打我媽媽，
      我媽媽跑不出來，我就拿椅子打破門窗，我當時是在客廳
      ，他們是在房間，我媽媽就叫我拿玻璃去修理，這件事與
      我剛剛說的二樓門窗的事情是不同的事情。」等語（見原
      審卷第27頁反面、28頁反面）；且證人許智盛、許智隆均
      為兩造所生之子女，彼等均為成年之人，已能辨別事理，
      非如幼兒般容易教唆或操控，若非上訴人真有上開情事，
      兩造均為證人之父母，彼等二人應無偏坦被上訴人而為不
      利上訴人之證詞之理。且證人若係挾怨報復，大可偽稱每
      次之情形均有看到即可，證人許智隆又何須證稱沒有現場
      看過上訴人動手，這幾次的狀況是經過大哥二哥通知後來
      才知道等語；證人許智盛又何須證稱椅子部分其未看到？
      是證人許智盛、許智隆上開證述，自堪採信。上訴人所辯
      ，為不足採。
三、至被上訴人另主張：98年7月13日，被上訴人與友人至溪頭
    ，竟惹上訴人不快，返家即遭上訴人毆打，且逼迫被上訴人
    至六信貸款供其花用，被上訴人不從，又遭上訴人追打，被
    上訴人受不了上訴人一再暴力相向，遂逃往胞弟家暫住等情
    ，為上訴人所否認，而被上訴人對此部分主張，未能舉證以
    實其說，尚難憑採。
四、按夫妻一方受他方不堪同居之虐待者，得向法院請求離婚，
    民法第1052條第1項第3款定有明文。所謂不堪同居之虐待，
    係指予以身體上或精神上不可忍受之痛苦，致不堪同居者而
    言。又上述所謂不堪同居之虐待，應就具體事件，衡量夫妻
    之一方受他方虐待所受侵害之嚴重性，斟酌當事人之教育程
    度、社會地位及其他情事，是否已危及婚姻關係之維繫以為
    斷。若受他方虐待已逾越夫妻通常所能忍受之程度而有侵害
    人格尊嚴與人身安全者，即不得謂非受不堪同居之虐待。又
    夫妻因尋常細故迭次毆打，或夫因口角細故毆打其妻，致其
    妻多處受傷，即有不堪同居之痛苦暨虐待，足以構成離婚之
    原因。又婚姻係以夫妻之共同生活為目的，配偶應互相協力
    保持其共同生活之圓滿、安全及幸福，因而夫妻應互相尊重
    以增進情感之和諧，防止家庭暴力之發生，此為維繫婚姻所
    必要。故夫妻一方之行為，凡有礙於他方配偶之人格尊嚴與
    人身安全（含肉體與精神上之痛苦），致夫妻無法繼續共同
    生活者，均應認符合民法第1052條第1項第3款規定「受他方
    不堪同居之虐待」（司法院大法官會議著有第372號解釋、
    最高法院19年上字第1128號、20年上字第371號、23年上字
    第678號判例及85年度台上字第551號判決可資參照）。查兩
    造婚後，上訴人對被上訴人行動、思想多所掌控，不准被上
    訴人看大愛台，限制被上訴人參與宗教活動，且出門需經上
    訴人同意，兩造遇意見不合，稍有不順上訴人之意，即以三
    字經辱罵被上訴人，或摔家中器具，或拿物品丟砸被上訴人
    ，或係翻桌，甚至多次對被上訴人拳打腳踢，致被上訴人受
    傷住院，其傷勢已難認為輕微，其情狀已到了兩造子女均無
    法忍受，恐被上訴人之生命遭受威脅而須勸戒兩造離婚之程
    度。衡以兩造均為國小畢業，被上訴人為家庭主婦，上訴人
    從事法拍工作，兩造之學歷雖屬不高，社會地位尚屬中等，
    上訴人不斷毆打被上訴人、辱罵被上訴人或動輒摔東西之行
    為，已嚴重侵害被上訴人之人格尊嚴與人身安全及自由，致
    被上訴人無法繼續與上訴人共同生活，堪認任何人處於相同
    之情況下，均無法忍受，即客觀上已逾越夫妻通常可忍受程
    度，被上訴人主張其有受上訴人不堪同居之虐待，自堪認定
    。上訴人抗辯上訴人僅毆傷被上訴人4次，每次間隔達數年
    ，傷勢輕微，未達不堪同居虐待；且時隔已久，兩造仍繼續
    共同生活，可認為被上訴人已拋棄離婚請求權云云，自不足
    採。
四、綜上所述，被上訴人以不堪上訴人同居之虐待，依民法第10
    52條第1項第3款之規定訴請與上訴人離婚，尚無不合，應予
    准許。原審為上訴人敗訴之判決，核無違誤，上訴意旨指摘
    原判決不當，求予廢棄改判，為無理由，應予駁回。
五、本件被上訴人依據民法第1052條第1項第3款及同條第2項規
    定請求離婚，被上訴人依民法第1052條第1項第3款請求離婚
    部分，既有理由；則被上訴人依同條第2項規定請求離婚部
    分，即毋庸再予審酌。
六、因本案事證已臻明確，兩造其餘主張陳述及所提之證據，經
    本院審酌後，認與本判決之論斷不生影響，爰不一一論駁，
    附此敘明。
七、據上論結，本件上訴為無理由。依民事訴訟法第449條第l項
    、第78條，判決如主文。
中    華    民    國    99    年    7     月    20    日
                民事第二庭    審判長法  官  邱森樟
                                    法  官  蔡秉宸
                                    法  官  翁芳靜
以上正本係照原本作成。
如對本判決上訴，須於收受判決送達後20日內向本院提出上訴書
狀，其未表明上訴理由者，應於提出上訴後20日內向本院提出上
訴理由書（須按他造人數附具繕本）。
上訴時應提出委任律師為訴訟代理人之委任狀。具有民事訴訟法
第466條之1第1項但書或第2項之情形為訴訟代理人者，另應附具
律師及格證書及釋明委任人與受任人有該條項所定關係之釋明文
書影本。如委任律師提起上訴者，應一併繳納上訴審裁判費。
                                    書記官  粘銘環
中    華    民    國    99    年    7     月    20    日
                                                      Ｖ

司法院資訊處製作；財團法人民間司法改革基金會備份。
